【裁判字號】    99,上,411
【裁判日期】    990615
【裁判案由】    返還借款
【裁判全文】
臺灣高等法院民事判決                   99年度上字第411號
上  訴  人  甲○○
被  上訴人  乙○○
訴訟代理人  李蒼棟律師
上列當事人間請求返還借款事件，上訴人對於中華民國99年1月2
5日臺灣宜蘭地方法院97年度訴字第371號第一審判決提起上訴，
本院於99年6月2日言詞辯論終結，判決如下：
    主      文
上訴駁回。
第二審訴訟費用由上訴人負擔。
    事實及理由
壹、程序部分：
    按在第二審為訴之變更或追加，非經他造同意不得為之。但
    擴張或減縮應受判決事項之聲明者，不在此限，此觀民事訴
    訟法第446條第1項準用第255條第1項第3 款自明。上訴人提
    起上訴至本院時，原請求被上訴人應給付新台幣（下同）1,
    451,404元，嗣擴張聲明為1,458,404元（本院卷第48頁），
    核屬擴張應受判決事項之聲明，與前開規定相符，應予准許
    ，合先敘明。
貳、實體部分：
一、上訴人起訴主張：
  (一)被上訴人自民國（下同）92年3 月26日起至95年3月8日止，
    陸續向伊借款計200 萬元，伊自其所有中國農民銀行（現改
    為合作金庫）羅東分行00000000000、00000000000號帳戶，
    於92年3月26日、93年9月27日各轉存50萬元至被上訴人所有
    同行00000000000 號帳戶，另於92年6月2日、95年3月8日於
    其該行00000000000、00000000000號帳戶各提領50萬元交付
    被上訴人，由被上訴人自行存入其帳戶。兩造借款關係約定
    之利息就是3家行庫的貸款利息，由被上訴人自行償付。
  (二)伊於92年3月26日、92年6月2日、93年5月26日、93年9 月27
    日、95年3月8日共計借被上訴人250萬元。被上訴人在95年4
    月10日所償還50萬元，是歸還93年5 月26日借款。被上訴人
    抗辯如有借貸關係，已經清償1,615,484 元部分，伊就該金
    額並無意見，伊只同意被上訴人代為清償合作金庫部分113,
    048元及土地銀行435,548元，從本金中扣除，其餘部分都是
    利息不能扣除，被上訴人尚積欠伊1,451,404 元。爰依消費
    借貸之法律關係提起本件訴訟，求為判決：1.被上訴人應給
    付上訴人1,451,404 元，及自起訴狀繕本送達之翌日起（即
    98年1 月17日），按週年利率5%計算之利息；2.願供擔保，
    請准宣告假執行。
二、被上訴人則以：
  (一)上訴人雖曾以轉存及交付現金之方式給付被上訴人200 萬元
    ，惟並非基於借貸關係所為，實係上訴人為與被上訴人維持
    男女朋友之親密關係，因而陸續贈與被上訴人。
  (二)被上訴人曾先後代償上訴人積欠土地銀行及合庫金庫之債務
    共計548,596 元；以轉帳、現金、無摺轉存、金融卡轉帳之
    方式共交付638,452 元至上訴人於合作金庫開立之帳戶；以
    聯行現金、跨行轉帳之方式共交付314,500 元至上訴人於土
    地銀行開立之帳戶；以轉帳方式共交付113,900 元至上訴人
    於華南銀行開立之帳戶。如認被上訴人積欠上訴人200 萬元
    ，自應扣除上開上訴人所受領金額1,615,448元。
  (三)上訴人曾多次將被上訴人之私密照片散布在被上訴人任職銀
    行之營業大廳、被上訴人婆家門口等地，不法侵害被上訴人
    之隱私，致被上訴人迄今猶無法見容於親友、鄰居及同事，
    不得不搬家、調職，現仍與其夫分居中，被上訴人因上訴人
    侵權行為所受之痛苦，非筆墨得以形容，因此被上訴人在95
    年事發時即得向上訴人請求非財產上損害逾200 萬元，如認
    被上訴人積欠上訴人200 萬元，被上訴人自得主張抵銷等語
    ，資為抗辯。
三、原審為上訴人敗訴之判決，上訴人提起上訴，上訴聲明為：
    (一)原判決廢棄；(二)被上訴人應給付上訴人1,458,404 元，及
    自起訴狀繕本送達翌日起至清償日止，按週年利率5%計算之
    利息。被上訴人答辯聲明：上訴駁回。
四、本件不爭執事項：上訴人分別以其所有中國農民銀行（現改
    為合作金庫）羅東分行00000000000、00000000000號帳戶，
    各於92年3月26日、93年9月27日轉存50萬元至被上訴人所有
    同行00000000000 號帳戶，另於92年6月2日、95年3月8日於
    上訴人之該行00000000000、00000000000號帳戶各提領50萬
    元交付被上訴人，由被上訴人自行存入其上開帳戶，以上款
    項總計200萬元。
五、本件爭點：
  (一)兩造之間是否有借貸關係存在，如有，其金額為何？
  (二)如兩造間有系爭借款關係存在，被上訴人是否尚有未償還之
    金額，其金額若干？
六、按稱消費借貸者，謂當事人一方移轉金錢或其他代替物之所
    有權於他方，而約定他方以種類、品質、數量相同之物返還
    之契約，民法第474條第1項定有明文。次按稱贈與者，謂當
    事人約定，一方以自己之財產無償給與他方，他方允受之契
    約，民法第406條定有明文。
  (一)查上訴人分別以其所有中國農民銀行（現改為合作金庫）羅
    東分行帳號00000000000、00000000000帳戶，於92年3 月26
    日、93年9月27日轉存50萬元至被上訴人於該行帳號0000000
    0000帳戶；上訴人另於92年6月2日、95年3月8日於該行帳號
    00000000000、00000000000帳戶各提領50萬元交付予被上訴
    人，有中國農民銀行存摺存款取款憑條、存入憑條3 件在卷
    可稽（原審補字卷第6至8頁），上開上訴人交付予被上訴人
    之金錢共計200萬元，被上訴人不爭執（原審卷第103頁），
    可認為實。上訴人另主張於93年5 月26日自農民銀行羅東分
    行提領現金交予被上訴人，為被上訴人否認，此部分金錢之
    交付未據上訴人立證證明，乏據可憑，不能採信。
  (二)次查，被上訴人曾代償上訴人積欠土地銀行及合作金庫之債
    務，有債權移轉證明書、合作金庫97年10月21日函在卷可稽
    （原審卷第40至41頁）。被上訴人並曾於93年至95年間按月
    以轉帳或現金無摺轉存方式，存入金錢至上訴人於土地銀行
    、華南銀行及合作金庫之帳戶，有存款交易明細表在卷可稽
    （原審卷第113至116頁、第117至119頁、第120至124頁），
    上訴人不爭執。由上事證足認上訴人於92年3月26日至95年3
    月8 日陸續交付金錢予被上訴人之期間，被上訴人曾返還金
    錢予上訴人。
  (三)上訴人主張伊出於借貸之意思交付金錢予被上訴人，被上訴
    人抗辯上訴人係基於贈與之意思。是兩造間就200 萬元金錢
    之交付，僅爭執借貸或贈與之法律關係，兩造無其他債之關
    係之主張或抗辯，揆諸首揭規定，移轉金錢予他方，若係出
    於贈與之意思，他方無須返還；若係出於消費借貸之意思，
    他方負有返還之義務。被上訴人曾於上訴人交付金錢後，返
    還金錢予上訴人，被上訴人辯稱上訴人交付200 萬元係贈與
    云云，尚非可採，上訴人主張兩造間有200 萬元消費借貸之
    法律關係存在，可以採信。
七、按清償人所提出之給付，應先抵充費用，次充利息，次充原
    本。其依民法第321條、第322條之規定抵充債務者，亦同，
    民法第323 條定有明文。次按當事人主張有利於己之事實者
    ，就其事實有舉證之責任，民事訴訟法第277 條定有明文。
  (一)查被上訴人代償上訴人積欠銀行之債務及轉帳至上訴人帳戶
    之金額計1,615,448 元，有債權移轉證明書、存款交易明細
    表在卷可稽（原審卷第27至41頁、第136至142頁）。上訴人
    不爭執上開金額（原審卷第131 頁、本院卷第42頁），可認
    被上訴人已返還1,615,488元予上訴人。
  (二)上訴人主張被上訴人歸還之款項部份係支付利息等語（原審
    卷第159 頁、本院卷第42頁），為被上訴人否認。上訴人未
    立證證明兩造間曾約定給付利息及還款期限，是以，被上訴
    人返還上訴人1,615,448 元，應全部抵充原本，從而，被上
    訴人未清償上訴人之款項為384,552元（計算式：00000000
    0000000＝384552），可以認定。
八、按不法侵害他人之身體、健康、名譽、自由、信用、隱私、
    貞操，或不法侵害其他人格法益而情節重大者，被害人雖非
    財產上之損害，亦得請求相當之金額。其名譽被侵害者，並
    得請求回復名譽之適當處分，民法第195條第1項定有明文。
  (一)查上訴人與被上訴人交往過程中，於93、94年間以行動電話
    之照相功能，拍攝被上訴人親密動作涉及性行為之私密照片
    留存，自95年8 月間某日時起，以將被上訴人之私密照片公
    布為手段，恐嚇被上訴人繼續代為繳納上訴人之銀行貸款，
    因被上訴人不願聽從，上訴人於95年10月2日、95年10月5日
    、95年10月13日、95年10月16日在被上訴人駕駛之自用小客
    車、合作金庫北羅東分行辦公室等處散布被上訴人私密照片
    ，並接續於95年10月16日上午9時許、同月16日下午3時許、
    同月17日中午12時30分許、同月17日下午5 時30分許撥打電
    話予被上訴人，於電話通話過程中恐嚇被上訴人須繼續繳納
    貸款款項，否則繼續將照片予以散布，上訴人上開行為，經
    原法院96年度易字第211號、本院97年度上易字第929號判決
    上訴人散布猥褻之照片，處有期徒刑1年，減為有期徒刑6月
    ，意圖為自己不法之所有，以恐嚇得財產上之利益，未遂，
    處有期徒刑1 年，減為有期徒刑6月，應執行有期徒刑1年確
    定，有判決2 件在卷可稽（原審卷第42至45頁、第61至62頁
    ），是上訴人故意侵害被上訴人之隱私、自由權利，可以認
    定。被上訴人主張依據侵權行為之法律關係，請求上訴人賠
    償非財產上之損害，為有理由。
  (二)茲審酌上訴人於被上訴人之辦公處所散布私密照片，甚至將
    照片寄至被上訴人婆婆住處等侵權情形，確實使被上訴人受
    有精神上之痛苦，及被上訴人為大專畢業，為合作金庫蘇澳
    分行事務員，年所得約55萬元，有2 子，與丈夫分居中，名
    下有房屋2間、土地1筆；上訴人為大專畢業，目前無業、無
    所得、與妻育有1 子，名下無財產等兩造之身分、地位、經
    濟條件等一切情狀，認上訴人對被上訴人所為前開侵權行為
    ，應賠償被上訴人非財產上損害40萬元。
九、按二人互負債務，而其給付種類相同，並均屆清償期，各得
    以其債務，與他方之債務，互為抵銷。抵銷，應以意思表示
    ，向他方為之。其相互間債之關係，溯及最初得為抵銷時，
    按照抵銷數額而消滅，民法第334條第1項、第335 條定有明
    文。本件被上訴人對上訴人負有消費借貸債務384,552 元，
    上訴人對被上訴人負有侵權行為損害賠償債務40萬元，詳前
    理由七、八所述，被上訴人主張互為抵銷，上訴人已無債權
    得請求被上訴人給付。
十、綜上所述，上訴人主張本於消費借貸之法律關係，請求被上
    訴人給付1,458,404 元，及自起訴狀繕本送達翌日起至清償
    日止，按週年利率5%計算之利息，為無理由，不應准許。原
    審為上訴人敗訴之判決，及駁回其假執行之聲請，並無不合
    。上訴意旨指摘原判決不當，求予廢棄改判，為無理由，應
    予駁回。
十一、本件事證已臻明確，兩造其餘攻擊防禦方法及未經援用之
      舉證，經審酌核與本件判決結果不生影響，不再逐一論述
      ，附此敘明。
十二、據上論結，本件上訴為無理由，依民事訴訟法第449條第1
      項、第78條，判決如主文。
中    華    民    國    99    年    6     月    15    日
                    民事第二庭
                        審判長法  官  吳謙仁
                              法  官  蘇瑞華
                              法  官  李瓊蔭
正本係照原本作成。
不得上訴。
中    華    民    國    99    年    6     月    18    日
                              書記官  王才生

司法院資訊處製作；財團法人民間司法改革基金會備份。
